臺灣臺中地方法院刑事判決　　　　　　　　　　　　九十三年度訴字第一八六號
　　公　訴　人　臺灣臺中地方法院檢察署檢察官
　　被　　　告　乙○○
　　選任辯護人　林見軍
右列被告因偽造文書等案件，經檢察官提起公訴（九十三年度偵字第四四七一號），
本院判決如左：
    主  文
乙○○共同行使偽造公文書，足以生損害於公眾及他人，累犯，處有期徒刑壹年貳月
。扣案之偽造甲○○名義之「中華民國軍人身分證」壹張、偽造甲○○名義之民國九
十一年十二月份起至民國九十二年五月份止「軍中服役薪資單」陸份、變造甲○○名
義之「臺中健行路郵局、帳號00000000000000000號、郵政存簿儲
金簿」壹本、變造甲○○名義之「戶籍謄本」壹份，均沒收。
    事  實
一、乙○○前於民國八十五年間因詐欺罪，經本院以八十六年度中簡字第二六五號判
    處有期徒刑四月，經上訴駁回確定，於八十七年七月二十五日入監執行，嗣於八
    十七年十一月二十四日執行完畢。詎仍不知悔改，因甲○○（業經臺灣高等法院
    臺中分院以九十二年度上訴字第二０三三號判決有罪確定）於九十二年六月初告
    知蔡濬壕（業經臺灣高等法院臺中分院以九十二年度上訴字第二０七０號判決有
    罪確定）缺錢花用欲向銀行辦理貸款，便經蔡濬壕介紹真實姓名年籍不詳綽號「
    阿祥」予甲○○，再輾轉介紹聲稱可替人辦理信用貸款之乙○○予甲○○，甲○
    ○應允蔡濬壕以所貸得款項之五成作為委託辦理信用貸款之代價。詎蔡濬壕、甲
    ○○、乙○○，及真實姓名年籍不詳之成年男子「張先生」、「阿祥」等人竟共
    同基於行使偽造、變造後列文書，及共同意圖為自己不法之所有，以偽造、變造
    後列文書持向銀行申請信用貸款之方式，向銀行詐取現金花用之犯意聯絡。由乙
    ○○先行於九十二年六月七日要求甲○○交付個人之國民身分證影本、戶籍謄本
    及臺中健行路郵局000000000000000號郵政儲金簿等資料，並由
    「阿祥」陪同甲○○至臺中市○○路某不詳照相館照相後，甲○○乃於翌日在臺
    中市○○路與興安路口之泡沫紅茶店，依約交付前開文件資料予乙○○，乙○○
    復轉交予其上手「張先生」加以偽造、變造，由「張先生」偽造足以表示甲○○
    任職軍中支領薪資，性質屬於特種文書之「中華民國軍人身分證」一枚及表徵甲
    ○○自九十一年十二月起至九十二年五月止連續支領國軍薪資，性質屬於公文書
    之「軍中服役薪資單」六份，並將甲○○所交付性質屬於私文書之前開「郵政儲
    金簿」內頁之交易往來明細加以竄改變造，復於甲○○所交付性質屬於公文書之
    前揭「戶籍謄本」記事欄內加註「現役」等字樣，以變造足以表示甲○○現役軍
    人之身分，連同填妥甲○○個人年籍資料、偽稱甲○○服役於「陸軍步兵九九八
    旅」，擔任「中校」職務，年資「二十七年」、「沙鹿郵政九０七一一附五號信
    箱」等不實事項並簽名、蓋章完成之「玉山理財輕鬆貸款三三三專案申請書」一
    份、「玉山銀行小額信貸申請書」一份等資料，「張先生」偽造、變造完成上開
    資料後，於九十二年六月十二日以傳真方式將上開偽造、變造之資料文件傳至臺
    中市○區○○路七六八號玉山商業銀行大墩分行行使申請辦理信用貸款後，欲以
    偽造甲○○係職業軍人身分向銀行申請詐借信用貸款新臺幣（下同）八十萬元。
    嗣至翌日（即同年六月十三日），上開傳真之貸款申請資料經由玉山商業銀行大
    墩分行之內部作業，轉給該銀行負責辦理徵信審查業務之謝宏明辦理。謝宏明因
    知該銀行在同年四月間，曾遭人以偽造文件之類似手法詐騙信用貸款八十萬元，
    為資慎重，謝宏明乃撥打電話向臺中健行郵局查證，發覺上開傳真存摺內頁所登
    載之交易往來明細金額與實際不符，發覺有異。嗣銀行通知甲○○應於九十二年
    六月十七日前往辦理對保及開戶手續，甲○○即於同日下午一時許要求蔡濬壕陪
    同前往臺中市○○路與興安路口之泡沫紅茶店與乙○○等人會合後，甲○○因乙
    ○○告知貸得款項僅分得三成（即八十萬元中之二十四萬元），還要與蔡濬壕對
    分，即當場表示不願申貸，蔡濬壕即與甲○○協調勸說，嗣並由蔡濬壕及不知情
    之吳一忠、王慶裕及許小娟等人陪同甲○○於下午約四時許至玉山商業銀行大墩
    分行辦理申貸對保相關手續，甲○○到達上開銀行之後，又再將上開偽造、變造
    完成之文書，同時持向謝宏明行使，謝宏明依據甲○○所提出之存摺，確認上開
    存摺內頁所登載之交易往來明細金額與實際不符，確知有詐，乃報警於同日下午
    四時三十分許，前來上址逮捕甲○○，並扣得上開偽造之「中華民國軍人身分證
    」一張、偽造之「軍中服役薪資單」六份、變造之「郵政存簿儲金簿」一本、及
    變造之「戶籍謄本」一份。甲○○等人因而未能向上開銀行詐取財物得逞。惟其
    先後行使上開偽造、變造文書之行為，除分別足以生損害於國防部對於職業軍人
    身份管理之正確性、制作「軍中服役薪資單」之正確性、郵政機關對於上開「郵
    政存簿儲金簿」交易往來明細金額登載之正確性、戶政機關對於上開戶籍謄本資
    料登載之正確性，及均足生損害於玉山商業銀行大墩分行對於准駁信用貸款之正
    確性。
二、案經臺灣臺中地方法院檢察署檢察官自動檢舉偵查起訴。
    理  由
一、訊據被告乙○○固坦承有介紹「張先生」為甲○○代為辦理向銀行借貸，並先將
    甲○○之身分資料交給「張先生」，「張先生」再將上開偽、變造之證件文書交
    由伊轉交給甲○○，並依「張先生」指示要求甲○○應將偽造文書上之相關職業
    資料背誦起來，並可於本件獲得貸款金額百分之五之報酬等節，惟矢口否認參與
    本件偽造、變造證件、行使偽造、變造文書及詐欺未遂等犯行，辯稱：伊並不認
    識蔡濬壕，伊僅係初步查核申貸人是否具備資格，並居間轉送個人基本資料予「
    張先生」，並將「張先生」交付之證件轉交予甲○○，然中間尚有多人參與，伊
    並未參與後續動作，伊或有未臻應有之查核注意義務，然並無偽造、變造證件、
    行使偽造、變造文書及詐欺等不法犯行云云。經查：
    (一)證人甲○○於其被訴偽造文書刑事案件及共同正犯蔡濬壕被訴偽造文書等案件
      中一再陳、證稱，伊因經濟困難，經蔡濬壕介紹「阿祥」輾轉介紹認識被告，
      伊於九十二年六月八日將身分證影本、戶籍謄本、郵政儲金簿等物交給被告，
      其間並由「阿祥」陪同伊前往照相，同年月十六日被告通知伊可以於十七日到
      玉山銀行大墩分行辦理對保及開戶手續，並於十七日下午約十四時左右，在臺
      中市○○路與大連路口之某泡沫紅茶店將如事實欄所示偽造、變造文件交給伊
      ，是日由證人蔡濬壕、王慶裕、吳一忠、許小娟等人陪伊至玉山銀行大墩分行
      辦理對保及開戶手續等語（參調閱之臺灣臺中地方法院檢察署九十二年度偵字
      第一二二五六號、本院九十二年度訴字第一七六二號及臺灣高等法院臺中分院
      九十二年度上訴字第二０三三號全卷，另參卷附臺灣臺中地方法院檢察署九十
      二年度偵字第一三一五五號、本院九十二年度訴字第二０七０號及臺灣高等法
      院臺中分院九十三年度上訴字第四六二號全卷影本）；核與證人蔡濬壕於上開
      二案件中陳、證稱因甲○○缺錢而輾轉介紹「阿祥」、被告等人與其認識情節
      大致吻合，自足堪為認定本件犯罪事實之依據。據前述二證人所述內容及被告
      自陳曾要求甲○○背誦「張先生」交付證件上所載之職業資料等情（參本院九
      十三年十二月二日審判筆錄），足見被告確有自甲○○處取得其身分證等資料
      ，嗣並交付與「張先生」以供偽、變造如事實欄所示之證件、文書，其後再將
      「張先生」偽、變造之證件文書轉交予甲○○無誤。是以，被告明顯知悉證人
      甲○○並非現役軍人，且對於證人甲○○於對保當時所提出之由「張先生」取
      得之戶口名簿、軍人身分證及薪資單等資料係屬偽造、變造一情，應屬知情。
    (二)證人甲○○於前開二刑事案件中陳、證稱，蔡濬壕當初跟伊說，辦理出來的信
      貸要五五分帳，但對保當天，乙○○在出發去對保前說他要占六成，扣除前三
      個月的利息錢，所以伊只能拿三成，也就是二十四萬元，其中伊還要分十二萬
      元給蔡濬壕，後來伊跟被告說，與當初蔡濬壕說的不同，伊不願意辦了，蔡濬
      壕說他們那邊的人錢已經花下去了，如果伊不辦，要負責賠償損失（參同上各
      卷），對證人所述上開情事被告亦不否認，且陳稱取得貸款金額，伊這邊即須
      獲得貸款金額之一半，而甲○○於本件貸款案僅能拿到十幾或二十幾萬元，因
      中間尚有好幾手等語（參本院同上審判筆錄）。則以本件甲○○於案發之際已
      明顯缺乏金錢使用，且申請貸款金額高達八十萬元，最後竟僅能獲得十幾、二
      十萬元，而其日後尚須負擔貸款之利息給付、本金償還義務等鉅額債務，而被
      告及「張先生」、「阿祥」及蔡濬壕等人不費吹灰之力即可獲得貸款金額之七
      成以上；由此，如謂被告全然不知本件有詐欺犯行，實難令人置信。又甲○○
      與蔡濬壕在前述之泡沫紅茶店爭執貸得款項後之分配金額，並由蔡濬壕表示錢
      已經花下去，如果不辦，甲○○須賠償時，被告亦全程在場，且全然無反對意
      見等情，有如前述，則被告辯稱不認識蔡濬壕云云，亦屬避重就輕詞，不足採
      信。
    (三)再本件對保當日因甲○○無交通工具可供前往銀行，亦係由被告聯絡證人吳一
      忠駕車前往系爭泡沫紅茶店附載其前往銀行乙節，為被告所不否認（參本院審
      判筆錄），且經證人吳一忠於警訊中證述屬實（參臺灣臺中地方法院檢察署九
      十二年度偵字第一二二五六號卷附吳一忠警訊筆錄）；被告先自「阿祥」等人
      處輾轉得知甲○○缺錢使用，並自甲○○處取得身分證等資料，嗣交由「張先
      生」偽、變造後，再轉交予甲○○以供使用，並於甲○○接獲銀行通知後，即
      會同蔡濬壕、甲○○等人泡沫紅茶店會合，洽商前往銀行辦理借款事宜，嗣於
      甲○○表示不願貸款時，被告亦全程在場，且無任何意見表示，於甲○○同意
      其等條件後，被告並請友人吳一忠等到場以車輛附載甲○○前往銀行辦理貸款
      事宜，足見被告對此案件參與甚深，被告辯稱中間尚有多人參與，伊並未參與
      後續動作云云，要屬卸責之詞，無足採信。
    (四)證人甲○○所持往銀行辦理對保之「軍人身分證」一份、「軍中服役薪資單」
      六紙係屬偽造，另「郵政儲金簿」之內頁及「戶籍謄本」記事欄內加註「現役
      」等字樣為屬變造一情，業據證人甲○○結證綦詳，另證人即辦理對保程序之
      謝宏明亦於前開案件中結證稱：一開始收到傳真時，即有懷疑，在對保之際由
      文件即可看出係屬偽造，軍人身分證看起來不是很正式，似經護貝，另薪資單
      之字體亦與一般不同，郵局存簿的縫線看得出來是經過拆過再回復，而戶口謄
      本之記事欄部分字體與一般不同等語，另有扣案之「甲○○」軍人身分證一枚
    、「甲○○」於九十一年十二月至九十二年一月至五月之薪資單六紙、郵政儲
      金簿一本與戶籍謄本一件在卷可稽，是認上開資料文件係屬偽造、變造等情，
      應屬無疑。
    綜上，被告既介紹證人甲○○辦理本件貸款於前，復又約同證人甲○○至泡沫紅
    茶店與其會面，交付偽造之證件文書等，商談對保事宜，嗣再由蔡濬壕與證人甲
    ○○持偽造、變造之文件資料前往銀行辦理對保，若謂被告對於證人甲○○等人
    持偽造、變造之不實資料文件並不知情，又無參與，且無利可圖，孰能置信？是
    認被告所辯各情，顯不可採。此外，復有「玉山理財輕鬆貸三三三專案申請書」
    及「玉山銀行小額信貸申請書」影本各一份在卷可稽，及有偽造之「中華民國軍
    人身分證」一張、偽造之「軍中服役薪資單」六份、變造內頁交易往來明細金額
    之「郵政存簿儲金簿」一本、及變造之戶籍謄本一紙扣案足憑。本件事證明確，
    被告右揭犯行，洵堪認定。
二、核被告上開所為，係犯刑法第二百十六條、第二百十條之行使變造私文書罪、同
    法第二百十六條、第二百十一條之行使偽造公文書罪、行使變造公文書罪、同法
    第二百十六條、第二百十二條之行使偽造特種文書罪、以及刑法第三百三十九條
    第三項、第一項之詐欺取財未遂罪。被告同時行使上開變造私文書、偽造公文書
    、變造公文書、偽造特種文書部分，係一行為觸犯數罪名之想像競合犯，應依刑
    法第五十五條之規定，從一重依行使偽造公文書罪處斷。至其變造私文書、偽造
    特種文書、偽造公文書、變造公文書之低度行為，已分別被行使變造私文書、行
    使偽造特種文書、行使偽造公文書、行使變造公文書之高度行為所吸收，均不另
    論處。又被告所犯上開行使偽造公文書罪，與詐欺取財未遂罪之間，其間具有方
    法、結果之牽連關係，為牽連犯之裁判上一罪關係，應依刑法第五十五條之規定
    ，從一重依行使偽造公文書罪論處。再與被告有犯意聯絡之「張先生」先於九十
    二年六月十二日傳真偽造公文書等與玉山銀行，嗣再於九十二年六月十七日由共
    同正犯甲○○、蔡濬壕共同持該偽造公文書等前往玉山銀行，並據以行使，其顯
    係基於行使偽造公文書之單一犯意接續為之，以遂行其犯意，且侵害同一之法益
    ，各行為之獨立性極為薄弱，僅屬單一行使偽造公文書行為之接續進行，尚與連
    續行為有間，應只成立單純一罪。另就上開犯行之實施，被告與上開不詳姓名成
    年男子「張先生」及「阿祥」、及蔡濬壕、甲○○之間，有共同實施犯罪之謀議
    ，並有行為分擔，均為共同正犯。被告前於八十五年間因詐欺罪，經本院以八十
    六年度中簡字第二六五號判處有期徒刑四月，經上訴駁回確定，於八十七年七月
    二十五日入監執行，嗣於八十七年十一月二十四日執行完畢，此有臺灣臺中地方
    法院檢察署刑案資料查註紀錄表及臺灣高等法院被告全國前案紀錄表附卷可稽，
    又於五年內再犯本案之罪，係屬累犯，應依刑法第四十七條之規定加重其刑。爰
    審酌被告犯罪之動機、目的、手段、所生損害及犯罪後之態度等一切情狀，量處
    如主文所示之刑。扣案偽造之「中華民國軍人身分證」一張、偽造之「軍中服役
    薪資單」六份，均係被告等共同偽造犯罪所得之物（亦同供詐欺犯罪使用），另
    變造之郵政存簿儲金簿一本、及變造之戶籍謄本一份，亦係被告所有而供變造與
    詐欺犯罪使用之物，依照刑法第三十八條第一項第二、三款之規定，均應宣告沒
    收。至於「玉山理財輕鬆貸款三三三專案申請書」與「玉山銀行小額信貸申請書
    」，因經提出行使而為玉山商業銀行大墩分行所有，並非被告等所有之物，尚無
    從諭知沒收，附此敘明。
據上論斷，應依刑事訴訟法第二百九十九條第一項前段、刑法第二十八條、第二百十
六條、第二百十條、第二百十一條、第二百十二條、第三百三十九條第三項、第一項
、第五十五條、第四十七條、第三十八條第一項第二、三款，罰金罰鍰提高標準條例
第一條前段，判決如主文。
本案經檢察官丙○○到庭執行職務。
中      華      民      國    九十三    年     十二     月     十六     日
                              臺灣臺中地方法院刑事第四庭
                                  審判長法  官  張  靜  琪
                                        法  官  郭  妙  俐
                                        法  官  王  鏗  普
右正本證明與原本無異。
如不服本判決，應於收受本判決後十日內向本院提出上訴書狀，其未敘述上訴理由者
，並得於提起上訴後十日內向本院補提理由書狀（均須按他造當事人之人數附繕本）
「切勿逕送上級法院」。
                                        書記官
中      華      民      國    九十三    年     十二     月     十六     日
附錄本案論罪科刑法條全文：
中華民國刑法第二百一十六條
(行使偽造變造或登載不實之文書罪)
行使第二百十條至第二百十五條之文書者，依偽造、變造文書或登載不實事項或使登載
不實事項之規定處斷。
中華民國刑法第二百一十一條
(偽造變造公文書罪)
偽造、變造公文書，足以生損害於公眾或他人者，處一年以上七年以下有期徒刑。
中華民國刑法第二百一十條
(偽造變造私文書罪)
偽造、變造私文書，足以生損害於公眾或他人者，處五年以下有期徒刑。
中華民國刑法第三百三十九條
(普通詐欺罪)
意圖為自己或第三人不法之所有，以詐術使人將本人或第三人之物交付者，處五年以下
有期徒刑、拘役或科或併科一千元以下罰金。
以前項方法得財產上不法之利益或使第三人得之者，亦同。
前二項之未遂犯罰之。
